【裁判字號】    98,交聲,1726
【裁判日期】    980716
【裁判案由】    交管條例聲異
【裁判全文】
臺灣板橋地方法院交通事件裁定        98年度交聲字第1726號
原處分機關  交通部公路總局臺北區監理所
受處分人即
異  議  人  甲○○
上列受處分人因違反道路交通管理處罰條例事件，對於交通部公
路總局臺北區監理決所民國九十八年六月十六日所為之裁決（北
監自裁字第裁40-C00000000號），聲明異議，本院裁定如下：
    主  文
原處分關於罰鍰新臺幣肆萬玖仟伍佰元及施以道路交通安全講習
部分均撤銷。
上開撤銷部分均不罰。
    理  由
一、聲明異議意旨略以：受處分人即異議人甲○○於民國九十八
    年二月六日下午五時三十分許，駕駛車號8K-2177 號自用小
    客車，行經臺北縣石碇鄉八分寮與土地公廟（圓環）旁，因
    酒後駕車發生道路交通事故，有關酒後駕車罪部分前已經臺
    灣臺北地方法院檢察署檢察官於九十八年三月二十三日以九
    十八年度偵字第六一三九號予以緩起訴處分，期間二年，並
    向國庫支付新臺幣（下同）九萬元及參加道路交通安全講習
    六小時確定在案。異議人已於九十八年六月十一日依法向國
    庫支付九萬元。惟查，前述相同事件異議人於日前又接獲原
    處分機關交通部公路總局臺北區監理所依違反道路交通管理
    處罰條例所開立之裁決書，又裁罰異議人需處罰鍰四萬九千
    五百元及施以道路交通安全講習。觀此，異議人此部分因同
    一事件連續遭受二刑事刑罰及行政裁罰，顯已違反行政罰法
    第二十六條之一行為不二罰之規定。為此，請求鈞院將原處
    分關於罰鍰四萬九千五百元及施以道路交通安全講習部分均
    撤銷，改諭知異議人不罰等語。
二、原處分機關裁罰事實及意見略以：異議人於九十八年二月六
    日下午五時三十分許，駕駛上開汽車，行經臺北縣石碇鄉八
    分寮與土地公廟（圓環）旁發生道路交通事故，為警認有「
    酒精濃度超過規定標準（零點五五以上），抽血檢驗其血液
    酒精濃度達每一百毫升二八四毫克，換算呼氣酒精濃度為每
    公升一點四二毫克」之違規行為，遂以北縣警交大字第C000
    00000 號舉發違反道路交通管理事件通知單（下稱舉發通知
    單）逕行舉發，嗣舉發機關將本件舉發通知單移送聯移送本
    所處理。本所調查後，認異議人前開違規事實屬實，雖本件
    業經臺灣臺北地方法院檢察署檢察官為緩起訴處分確定，惟
    依交通部九十五年七月十七日交路字第0950006986號函釋：
    ……緩起訴者乃附帶條件的不起訴處分，亦即是不起訴的一
    種，當依該部上開函釋結論及行政罰法第二十六條第二項規
    定辦理等語，本所仍依道路交通管理處罰條例第三十五條第
    一項第一款及第二十四條第一項第二款規定，以北監自裁字
    第裁40-C00000000號違反道路交通管理事件裁決書（下稱裁
    決書）裁處異議人罰鍰四萬九千五百元，吊扣駕駛執照十二
    個月，並施以道路交通安全講習云云。
三、按汽車駕駛人，駕駛汽車經測試檢定有酒精濃度超過規定標
    準者，處新臺幣一萬五千元以上六萬元以下罰鍰，並當場移
    置保管該汽車及吊扣其駕駛執照一年。汽車駕駛人，有第三
    十五條第一項規定之情形，應接受道路交通安全講習。汽車
    駕駛人有飲用酒類或其他類似物後其吐氣所含酒精濃度超過
    每公升零點二五毫克或血液中酒精濃度超過百分之零點零五
    以上，不得駕車，道路交通管理處罰條例第三十五條第一項
    第一款、第二十四條第一項第二款及道路交通安全規則第一
    百一十四條第二款分別定有明文。
四、經查：
  (一)異議人於九十八年二月六日晚間五時三十分許，駕駛上開汽
    車，行經臺北縣石碇鄉八分寮與土地公廟（圓環）旁發生道
    路交通事故，為警認有「酒精濃度超過規定標準（零點五五
    以上），抽血檢驗其血液酒精濃度達每一百毫升二八四毫克
    ，換算呼氣酒精濃度為每公升一點四二毫克」之違規行為，
    遂製開本件舉發通知單逕行舉發，嗣舉發機關將本件舉發通
    知單移送聯移送原處分機關處理。然異議人因前述酒後駕車
    之行為，同時觸犯刑法第一百八十五條之三之酒後駕車罪，
    業經臺灣臺北地方法院檢察署檢察官於九十八年三月二十三
    日以九十八年度偵字第六一三九號為緩起訴處分，期間二年
    ，並向國庫支付九萬元及參加道路交通安全講習六小時確定
    在案，並已於九十八年六月十一日向國庫支付九萬元。惟原
    處分機關調查後，仍認異議人前開違規事實屬實，並以交通
    部九十五年七月十七日交路字第0950006986號函釋為據，仍
    對異議人裁處罰鍰四萬九千五百元，吊扣駕駛執照十二個月
    ，並施以道路交通安全講習一節，為異議人及原處分機關所
    不爭執，並有本件舉發通知單、裁決書、臺灣臺北地方法院
    檢察署檢察官九十八年度偵字第六一三九號緩起訴處分書、
    執行緩起訴處分命令通知書及附表、臺灣臺北地方法院檢察
    署自行收納款項收據、臺灣高等法院被告前案紀錄表各一份
    在卷可參，是此部分事實，自堪認定。
  (二)又依異議人於本件聲明異議狀中所載及本院訊問中所述可悉
    ，異議人於本件僅就原處分諭知關於裁處罰鍰四萬九千五百
    元及施以道路交通安全講習部分聲明異議，而就原處分諭知
    關於裁處吊扣駕駛執照十二個月，並無異議，故異議人既已
    就原處分機關所為之原處分諭知關於處罰種類不同而在客觀
    可分之裁處吊扣駕駛執照十二個月之裁量，既為甘服，則此
    部分之裁量即屬合法適當，自堪認定，本院爰不再審酌於此
    ，先予敘明。
  (三)查原處分機關於本件異議人就上述同一酒後駕車行為經前開
    刑案部分之緩起訴處分確定後，復於九十八年六月十六日再
    對異議人裁處罰鍰四萬九千五百元，吊扣駕駛執照十二個月
    ，並施以道路交通安全講習一節，已如前述。則本件之首要
    爭點，即在於本件原處分機關對異議人裁處罰鍰四萬九千五
    百元及施以道路交通安全講習部分是否有「一行為不二罰原
    則」之適用，茲論述如下：
    (1)於九十四年二月五日公布，於九十五年二月五日施行之行
      政罰法第二十六條規定：「一行為同時觸犯刑事法律及違
      反行政法上義務規定者，依刑事法律處罰之。但其行為應
      處以其他種類行政罰或得沒入之物而未經法院宣告沒收者
      ，亦得裁處之。前項行為如經不起訴處分或為無罪、免訴
      、不受理、不付審理之裁判確定者，得依違反行政法上義
      務規定裁處之。」又其他種類行政罰，係指違反行政法上
      之義務應受「裁罰性」之「不利處分」，依行政罰法第二
      條規定，包括限制或禁止行為之吊扣證照處分。究其立法
      目的，一行為同時觸犯刑事法律及違反行政法上義務規定
      時，由於刑罰與行政罰同屬對不法行為之制裁，而刑罰之
      懲罰作用較強，故依刑事法律處罰，即足資警惕時，實無
      一行為二罰而須再處行政罰之必要，且刑事法律處罰，由
      法院依法定程序為之，較符合正當法律秩序，應予優先適
      用，但罰鍰以外之沒入或其他種類行政罰，因兼具維護公
      共秩序之作用，為達行政目的，行政機關仍得併予裁處。
    (2)道路交通主管機關對於汽車駕駛人之酒後駕車行為，依道
      路交通管理處罰條例第三十五條第一項第一款規定予以裁
      罰，係對行為人違反行政法上義務規定之行政罰，且該條
      例關於一行為同時觸犯刑事法律及違反行政法上義務規定
      者，並無特別規定，是以，汽車駕駛人酒後駕車行為，經
      測試檢定酒精濃度超過規定標準，同時涉犯刑法第一百八
      十五條之三之公共危險罪嫌者，道路交通主管處罰機關除
      有行政罰法第二十六條第一項但書規定，得處以其他種類
      行政罰之情形外，關於罰鍰部分，即應依行政罰法第二十
      六條及道路交通管理處罰條例第十條規定，移送地方法院
      檢察署處理，於移送後，非有行政罰法第二十六條第二項
      所定不起訴處分或為無罪、免訴、不受理、不付審理等裁
      判事由，得依違反行政法上義務規定裁處者，不得再依道
      路交通管理處罰條例第三十五條第一項第一款規定，裁處
      行為人關於罰鍰之行政罰。
    (3)按緩起訴期間內，有下列情形之一者，檢察官得依職權或
      依告訴人之聲請撤銷原處分，繼續偵查或起訴：一、於期
      間內故意更犯有期徒刑以上刑之罪，經檢察官提起公訴者
      。二、緩起訴前，因故意犯他罪，而在緩起訴期間內受有
      期徒刑以上刑之宣告者。三、違背第二百五十三條之二第
      一項各款之應遵守或履行事項者，刑事訴訟法第二百五十
      三條之三第一項定有明文。準此可認，經檢察官為「緩起
      訴」處分者，於「緩起訴」之猶豫期間內，最終是否會被
      檢察官提起公訴，猶懸而未定，亦即「緩起訴」處分於猶
      豫期間內尚未具有實質之確定力，檢察官於緩起訴期間內
      ，可對被告為繼續觀察，如被告顯無反省警惕之情或根本
      欠缺反省警惕之能力，檢察官仍得依職權或依告訴人之聲
      請，將被告「緩起訴」處分撤銷。而行政罰法第二十六條
      明定一行為不二罰原則，且應受行政罰之行為如經不起訴
      處分或為無罪、免訴、不受理、不付審理之裁判「確定」
      者，始得依違反行政法上義務規定裁處之，並未包括「緩
      起訴」處分在內，雖「緩起訴」處分之最終使被告免於刑
      事訴追之效果與「不起訴」處分之效果相同，行政罰法第
      二十六條第二項是否包括緩起訴處分情形，固非無疑，惟
      觀以被告須待緩起訴處分實質確定時，才最終地確定免於
      受刑事訴追，亦即在緩起訴期間內即猶豫期間期滿前，該
      緩起訴處分仍有被撤銷之可能，此時原處分機關若依法為
      行政裁決，將使受處分人有同時遭受行政處罰及刑事訴追
      之危險，顯與行政罰法第二十六條規定之立法意旨相違背
      。次按刑事訴訟法第二百五十三條之一所指之緩起訴處分
      ，其內容、要件與依刑事訴訟法第二百五十二條所為之不
      起訴處分迥異，緩起訴處分為介於起訴、與微罪職權不起
      訴間之緩衝設計，而檢察官為緩起訴處分時，依刑事訴訟
      法第二百五十三條之二第一項規定對被告所為之金錢給付
      、勞務給付及處遇措施等指示及課予之負擔，雖非刑罰，
      但對被告而言，仍有財產減少及自由受限之影響，在性質
      上具有實質制裁之效果，是緩起訴之被告依檢察官緩起訴
      處分命令，向國庫或公益團體繳納捐款者，乃係履行檢察
      官緩起訴處分之命令，在性質上當屬處分金，而與刑罰之
      罰金無異，從而，道路交通管理處罰條例第三十五條第八
      項所規定之「罰金」，在解釋上應包括依檢察官緩起訴處
      分命令而向國庫或公益團體繳納捐款之情形在內，該受處
      分人既依檢察官之緩起訴處分命令，向國庫或公益團體繳
      納捐款，即已履行檢察官為緩起訴處分命令所課予之負擔
      ，核與該條項所定之「經裁判確定處以罰金」情形無異，
      倘其所繳納款項之金額未低於最低罰鍰基準規定者，即不
      應再受同種類之行政罰之罰鍰制裁。再者，依刑事訴訟法
      第二百五十三條之二第一項第八款之規定，檢察官為緩起
      訴處分者，亦得命被告於一定期間內遵守或履行預防再犯
      所為之必要命令。是檢察官於酒後駕車之公共危險案件之
      緩起訴處分內，自得同時命受處分人應施以道路交通安全
      講習。而此項處分，雖非刑罰，但對被告而言，仍有自由
      受限之影響，在性質上具有實質制裁之效果，且刑事法律
      處罰，由法院依法定程序為之，較符合正當法律秩序，應
      予優先適用，故在處罰目的及方式相同時，若依刑事法律
      處罰，即足資警惕，實無為一行為二罰再處行政罰之必要
      。故緩起訴之被告依檢察官緩起訴處分命令，施以道路交
      通安全講習者，即已履行檢察官為緩起訴處分命令所課予
      之負擔，已達預防再犯之目的，自亦不應再受同種類之行
      政罰之制裁。準此，自行政罰法第二十六條規定立法意旨
      為有利於行為之解釋，以及保障人民基本權與法律規定明
      示其一排除其他原則之觀點，應認應受行政處罰之行為，
      關於罰鍰及施以道路交通安全講習部分，同一事實如經緩
      起訴處分確定者，亦有行政罰法第二十六條所定一行為不
      二罰原則之適用。
    (4)查酒後駕車行為，經酒測超過標準值（即呼氣酒精濃度者
      超過0.55mg/l），同時觸犯刑法第一百八十五條之三及道
      路交通管理處罰條例第三十五條第一款之規定。惟依行政
      罰法第二十六條規定：「一行為同時觸犯刑事法律及違反
      行政法上義務規定者，依刑事法律處罰之。但其行為應處
      以其他種類行政罰或得沒入之物而未經法院宣告沒收者，
      亦得裁處之。前項行為如經不起訴處分或為無罪、免訴、
      不受理、不付審理之裁判確定者，得依違反行政法上義務
      規定裁處之」。是倘行為人果因酒後駕車行為遭緩起訴處
      分並附條件為捐款命令，行政機關是否不待緩起訴處分猶
      豫期間屆滿未經撤銷確定，即得對同一行為逕課予行政罰
      鍰？此一法律爭議問題業已經臺灣高等法院暨所屬法院於
      九十六年法律座談會研討後作出同前之結論，亦即研討結
      果認為行政機關不得對同一行為再課以行政罰鍰，此亦有
      臺灣高等法院暨所屬法院九十六年法律座談會刑事類提案
      第三六號研討結果一份在卷可參。益徵原處分機關於本件
      再對異議人裁處罰鍰四萬九千五百元部分，顯已違反行政
      罰法中所規定之一行為不二罰原則。
    (5)綜上所述，異議人雖有於上述違規時地酒後駕車而違反道
      路交通管理處罰條例第三十五條第一項第一款規定之違規
      行為，惟異議人上述酒後駕車之行為，係屬同時觸犯刑事
      法律及違反行政法上義務規定之行為，揆諸前揭規定與說
      明可知，異議人因本件酒後駕車違規行為所應處之罰鍰及
      施以道路交通安全講習部分之處罰，已依刑法法律處罰，
      亦即其因同一酒後駕車行為所觸犯之刑法第一百八十五條
      之三之酒後駕車罪，業經臺灣臺北地方法院檢察署檢察官
      於九十八年三月二十三日以九十八年度偵字第六一三九號
      為緩起訴處分，期間二年，並向國庫支付九萬元及參加道
      路交通安全講習六小時確定在案，並已於九十八年六月十
      一日向國庫支付九萬元，均如前述，此一金錢給付及處遇
      措施固非刑法所定刑罰之種類，然已對異議人名譽、心理
      產生相當制約並影響被告財產及行為自由受限之權利，亦
      應可實質該當行政罰法第二十六條第一項之「依刑事法律
      」之處罰，故該刑案部分之檢察官對於異議人所為之緩起
      訴處分，已產生實質刑罰之效果，而非不起訴處分甚明。
      再道路交通管理處罰條例第三十五條及第二十四條第一項
      第二款所規定之裁處含有罰鍰、吊扣駕照及施以道路交通
      安全講習之處分，三者分屬行政罰法法理中之裁罰含有對
      於過去違反義務行為處罰之典型秩序罰，以及對於預防將
      來再犯危險之限制行為之不利處分及警告性處分；而關於
      罰鍰部分既係對於過去義務違反而為秩序罰之目的與刑事
      制裁所欲達到保護交通安全之目的相同，另施以道路交通
      安全講習部分則為預防將來再犯危險之處分，與檢察官依
      刑事訴訟法第二百五十三條之二第一項第八款為預防再犯
      之必要命令，目的亦屬相同，是異議人在本件所受緩起訴
      之制裁亦為金錢給付及處遇措施，與原處分中之罰鍰及施
      以道路交通安全講習部分均屬相同種類之負擔，則處以較
      重之刑事制裁已足，應無重複處罰之必要（臺灣高等法院
      九十五年度交抗字第七六七號、第七九六號、第八五三號
      、九十七年度交抗字第一一四三號交通事件裁定意旨均同
      此旨；刑法學者林鈺雄教授見解亦同認此旨，參見林鈺雄
      著，《刑事訴訟法下冊》，元照，四版三刷，西元二００
      六年九月，七三頁）。
五、綜合上述，本件異議人就上述同一酒後駕車行為經前開刑案
    部分之緩起訴處分確定，惟該緩起訴處分亦含有命異議人支
    付國庫九萬元之金錢給付及施以道路交通安全講習之處遇措
    施部分，已產生實質刑罰效果，應實質該當行政罰法第二十
    六條第一項之「依刑事法律」之處罰，則原處分機關依道路
    交通管理處罰條例第三十五條第一項第一款及第二十四條第
    一項第二款規定，對異議人上述酒後駕車之違規行為予以裁
    罰時，除其行為應處以其他種類行政罰即吊扣駕駛執照十二
    個月部分，仍得予以裁處外，就異議人違反行政法上義務而
    受裁處罰鍰四萬九千五百元及施以道路交通安全講習部分，
    依行政罰法第二十六條第一項前段規定，即應依刑事法律處
    罰之，不得再依上揭道路交通管理處罰條例第三十五條第一
    項第一款、第二十四條第一項第二款規定裁罰之。從而，原
    處分機關依道路交通管理處罰條例第三十五條第一項第一款
    規定，裁處吊扣駕駛執照十二個月之其他種類行政罰部分，
    於法並無不合。然原處分機關關於裁處異議人罰鍰四萬九千
    五百元及施以道路交通安全講習之行政罰部分，與法有違，
    則異議人此部分之異議，為有理由，自應由本院撤銷原處分
    關於裁處異議人罰鍰四萬九千五百元（又前述緩起訴處分已
    命被告即異議人向國庫支付九萬元，且異議人並已全數支付
    完畢，則本件就原處分所為罰鍰四萬九千五百元撤銷部分，
    自無庸為僅得於行為人已為公益捐款之範圍內撤銷監理站所
    為罰鍰處分之諭知）及施以道路交通安全講習部分，就該等
    撤銷部分改諭知不罰，以資適法。
六、末以有關行為人因酒後駕車行為遭緩起訴處分並附負擔為金
    錢給付部分，既已經享有法律解釋權之司法權終審法院即臺
    灣高等法院作出原處分機關不得對同一行為再課以行政罰鍰
    之統一法律見解，業如前述，則原處分機關及道路交通主管
    機關交通部必須依憲法所規範之權力分立原則下，尊重並遵
    守享有法律解釋權之司法權終審法院所為之統一法律見解，
    然就此一議題之統一法律見解，既早於九十六年十二月間已
    經作成，原處分機關至今仍毫不尊重並遵守此一由司法權終
    審法院作成之統一法律見解，猶執交通部早先所為之過時不
    當見解，至今一再對此類事件之受處分人裁處罰鍰，以致此
    類事件之受處分人一再針對此類事件聲明異議，不僅嚴重浪
    費人民提起訴訟之時間與精力，更嚴重侵害憲法所保障人民
    財產權之基本權利，且如原處分機關就一審法院所為其敗訴
    部分之裁定不服而又提起抗告至二審法院，更係嚴重浪費國
    家寶貴之司法資源，故原處分機關及道路交通主管機關交通
    部至此實應遵守由司法權終審法院所為之統一法律見解，以
    保障人民之財產權及避免國家司法資源無端耗費，方能使原
    處分機關所為之道路交通裁罰，得到人民更進一步之信賴與
    折服，對於促進我國道路交通法制之進展，方有實益，特予
    指明。
據上論斷，應依道路交通管理處罰條例第八十七條第二項，道路
交通案件處理辦法第二十條前段，裁定如主文。
中    華    民    國    98    年    7     月    16    日
                  交通法庭    法  官  林家賢
上列正本證明與原本無異。
如不服本裁定，應於裁定送達後五日內向本院提出抗告狀（應附
繕本），上訴於臺灣高等法院。
                              書記官  林政良
中    華    民    國    98    年    7     月    16    日


司法院資訊處製作；財團法人民間司法改革基金會備份。
